【裁判字號】    99,交聲,2140
【裁判日期】    990730
【裁判案由】    聲明異議
【裁判全文】
臺灣高雄地方法院交通事件裁定        99年度交聲字第2140號
原處分機關  高雄市政府交通局
異  議  人
即受處分人  甲○○
上列異議人即受處分人因違反道路交通管理處罰條例案件，對於
高雄市政府交通局民國99年7 月16日所為之裁決處分（案號：高
市交裁字第裁32-B00000000號）聲明異議，本院裁定如下：
    主  文
原處分撤銷。
甲○○汽車駕駛人，駕駛汽車經測試檢定酒精濃度超過規定標準
，應接受道路交通安全講習，且吊扣其重型機器腳踏車駕駛執照
貳拾肆個月。
理  由
一、原處分意旨略以：異議人即受處分人甲○○（下稱異議人）
    於民國98年1月21日15時20分許，騎乘車號512-EDU號重型機
    車，行經高雄市○○區○○路前，經警查獲異議人酒後駕車
    ，酒測值為每公升0.5 毫克，而有「汽車駕駛人酒精濃度超
    過規定標準（每公升0.25至0.4 毫克）」之違規，依道路交
    通管理處罰條例第35條第1 項第1 款、第24條第1項第2款規
    定，裁處罰鍰新臺幣（下同）30,000元，吊扣駕駛執照24個
    月，並應參加道路交通安全講習等語。
二、異議意旨略以：異議人於前揭時、地酒駕違規，業經檢察官
    以緩起訴判處40小時之義務勞動服務，如今又處以罰鍰，違
    反一事不二罰之法理，懇請撤銷30,000元的罰款等語。
三、經查：
 (一)關於罰鍰部分：
  1.按汽車駕駛人，駕駛汽車經測試檢定有酒精濃度超過規定標
    準者，處15,000元以上60,000元以下罰鍰，並當場移置保管
    該汽車及吊扣其駕駛執照1 年。汽車駕駛人有飲用酒類或其
    他類似物後其吐氣所含酒精濃度超過每公升0.25毫克或血液
    中酒精濃度超過百分之0.05以上者，不得駕車。道路交通管
    理處罰條例第35條第1 項第1 款、道路交通安全規則第114
    條第2 款分別定有明文。惟依95年2 月5 日施行之行政罰法
    第26條第1 項規定：「一行為同時觸犯刑事法律及違反行政
    法上義務規定者，依刑事法律處罰之。但其行為應處以其他
    種類行政罰或得沒入之物而未經法院宣告沒收者，亦得裁處
    之。」，此乃一行為同時造成刑罰法律與行政秩序罰規定發
    生競合適用之關係時，基於「一事不二罰」之法理，經由立
    法程序確立應以刑罰優先為原則，避免行為人承受過度且重
    複之處罰。此觀該條立法理由明確揭示：「一行為同時觸犯
    刑事法律及違反行政法上義務規定時，由於刑罰與行政罰同
    屬對不法行為之制裁，而刑罰之懲罰作用較強，故依刑事法
    律處罰，即足資警惕時，實無一事二罰再處行政罰之必要。
    且刑事法律處罰，由法院依法定程序為之，較符合正當法律
    程序，應予優先適用。但罰鍰以外之沒入或其他種類行政罰
    ，因兼具維護公共秩序之作用，為達行政目的，行政機關仍
    得併予裁處，故為第一項但書規定。」，其理益明。是以前
    揭行政罰法中刑事法律處罰優先且不再處以行政秩序罰之目
    的，既係因為行為人已接受刑罰而足資警惕，且已發生懲罰
    之作用，即無使行為人陷於雙重處罰之不利益，則關於刑事
    法律處罰之範圍自應採取實質認定，凡刑事實體法或程序法
    中所規定客觀上剝奪行為人生命、自由、財產權利，主觀上
    亦因制裁之嚴厲性、痛苦性，其強度足以造成心理強制而間
    接達成矯正教化目的之處遇手段，皆應納入其中，而不以形
    式上符合刑法第32條至第34條所定主刑及從刑種類者為限，
    始與前揭法律規範之意旨相符。
  2.查異議人於98年1月21日15時20 分許，已因飲用酒類達不能
    安全駕駛動力交通工具之程度，仍騎乘車號512-EDU 號重型
    機車，行經高雄市○○區○○路前，經警查獲異議人酒後駕
    車，酒測值為每公升0.5 毫克，而經臺灣高雄地方法院檢察
    署檢察官以98年度偵字第6388號為緩起訴處分，緩起訴期間
    為1 年（98年4月15日至99年4月14日），並命異議人向指定
    之公益團體、地方自治團體或社區提供40小時之義務勞務，
    上開緩起訴處分期間已期滿而未經撤銷等情，亦有臺灣高等
    法院被告前案紀錄表在卷可稽，則異議人上開違反刑事法律
    禁止規範之犯罪事實既已明確，僅因檢察官採取緩起訴處分
    之替代性刑事處遇手段，未將該案逕行起訴或聲請簡易判決
    處刑，致其後適用之刑事訴訟程序有所區別，然就異議人負
    有向檢察官指定機構提供一定時數之勞務義務觀察，其如未
    在上開指定期間內確實履行義務，依刑事訴訟法第253 條之
    3 第1 項第3 款之規定，異議人將遭受撤銷緩起訴處分之不
    利益；反之，倘其確實遵守並履行各項緩起訴條件，除非合
    於刑事訴訟法第260 條所定情形之一，否則異議人即無再就
    同一案件遭受刑事訴追之虞。從而，異議人已因上開緩起訴
    處分而剝奪其人身自由，主觀上前揭義務勞務亦具有強制性
    、懲罰性，雖不若易科罰金係以支付金錢作為自由刑之替代
    ，惟經由緩起訴處分條件之履行使其免於遭檢察官發動起訴
    程序，仍具有替代刑罰之效果，廣義而言，應屬前揭所稱之
    「實質刑事法律處罰」，而有行政罰法第26條第1 項「一事
    不二罰」規定之適用。是異議人因駕駛人酒精濃度超過規定
    標準之違規行為，依行政罰法第26條第1 項前段規定，即應
    依刑事法律處罰之，已無再依上開道路交通管理處罰條例第
    35條第1 項第1 款裁處行政罰鍰之餘地。
 （二）就原處分裁處吊扣駕駛執照24 個月及施以道路交通安全
    講習，是否適法部分：
  1.吊扣駕照及施以道路交通安全講習等處分，在種類、性質上
    係屬非財產罰，且與財產罰間欠缺易處可能性；又該等處分
    ，分別係以在一定期間內取消異議人駕車資格、對異議人再
    施以交通安全教育等方式，降低異議人「將來」繼續酒醉騎
    車之危險，依據行政罰法第26條第1 項規定，自得與罰鍰併
    合處罰，以符行政目的。是故原處分關於裁處吊扣駕駛執照
    24個月及施以道路交通安全講習等部分，均尚無違「一事不
    二罰」原則。
  2.又查，原處分所吊扣者係異議人之重型機器腳踏車駕駛執照
    乙節，有異議人汽車駕駛執照基本資料在卷可查，然觀之原
    處分處罰主文欄僅載稱「吊扣駕駛執照24個月」，並未載明
    所吊扣駕駛執照之種類，其吊扣處分顯然未臻明確，本院自
    應指明本件應吊扣駕駛執照之標的為「重型機器腳踏車駕駛
    執照」，避免爭議。
四、綜上所述，原處分機關所為裁罰異議人30,000元之裁決，已
    違反「一事不二罰」原則，自屬違法，異議人聲明異議請求
    撤銷此部分之處分，為有理由，另原處分尚有未指明應吊扣
    駕駛執照種類之缺失，本院爰將原處分全數予以撤銷，並依
    法自為裁定如主文第2 項所示。
據上論斷，應依道路交通案件處理法第20條前段，道路交通管理
處罰條例第35條第1 項第1 款、第24條第1項第2款，裁定如主文
。
中    華    民    國    99    年    7     月    30    日
                  交通法庭  法  官  吳進寶
以上正本證明與原本無異。
如不服本裁定，應於送達後5日內，向本院提出抗告狀。
中    華    民    國    99    年    7     月    30    日
                            書記官  謝宗霖

司法院資訊處製作；財團法人民間司法改革基金會備份。
